【裁判字號】    96,訴,750
【裁判日期】    970327
【裁判案由】    確認所有權
【裁判全文】
臺灣嘉義地方法院民事判決               96年度訴字第750號
原      告  丁○○
訴訟代理人  楊勝夫律師
被      告  丙○○
上列當事人間確認所有權事件，本院於民國97年3月13日言詞辯
論終結，判決如下：
    主  文
確認如附圖所示坐落嘉義市○區○○段三一一及三一二地號土地
上，面積二七四點０四平方公尺鐵骨造工廠為原告所有。
訴訟費用新台幣柒仟佰捌拾元由被告負擔。
    事實及理由
一、被告經合法通知，未於言詞辯論期日到場，核無民事訴訟法
    第386條所列各款情形，爰依原告之聲請，由其一造辯論而
    為判決。
二、原告起訴主張：
    兩造為兄弟關係，原告於民國82年間向被告承租坐落嘉義市
    ○區○○段311、312地號土地（下稱系爭2筆土地），約定
    每月租金新臺幣（下同）10,000元，委託丁招財與綽號「阿
    成」者搭建鐵骨造廠房一棟。至於租金部分，因兩造之父親
    江德茂由原告照顧，該租金則由江德茂收取，作為其生活費
    。嗣因廠房老舊，原告於93年間再委託宏昌鐵工所戊○○予
    以翻修整建，故如附圖所示坐落嘉義市○區○○段311及312
    地號土地上，面積274.04平方公尺之鐵骨造工廠（下稱系爭
    工廠）確為原告所有。惟被告所有之系爭2筆土地遭訴外人
    彰化商業銀行股份有限公司查封拍賣，系爭工廠因未辦理保
    存登記而遭一併查封拍賣，使原告在私法上地位有受侵害之
    危險，有對被告提起確認所有權之訴，以除去不利益之必要
    等語，爰提起本訴，並聲明：如主文所示。
三、被告未於言詞辯論期日到場，亦未提出書狀，作何聲明或陳
    述。
四、本院得心證之理由：
  (一)按民事訴訟法第247條第1項所謂即受確認判決之法律上利
    益，係指因法律關係之存否不明確，致原告在私法上之地位
    有受侵害之危險，而此項危險得以對於被告之確認判決除去
    者而言，故確認法律關係成立或不成立之訴，茍具備前開要
    件，即得謂有即受確認判決之法律上利益（最高法院42年度
    台上字第1031號判例參照）。本件原告主張系爭2筆土地為
    被告所有，其向被告承租系爭2筆土地，並於其上興建系爭
    工廠，嗣系爭2筆土地遭查封拍賣，系爭工廠因未辦理保存
    登記而遭一併查封拍賣等語，被告經合法通知而未到場陳述
    ，則原告對系爭工廠是否有所有權存在，即處於存否不明之
    狀態，而系爭工廠拍賣後之價金是否為原告所有，其法律上
    之地位即有不安之狀態存在，故原告訴請確認對系爭工廠之
    所有權存在，如經判決確認，其不安之狀態即可除去，認有
    即受確認判決之法律上利益，先予敘明。
  (二)原告主張系爭2筆土地為被告所有，系爭工廠坐落於其上，
    嗣系爭2筆土地遭查封拍賣，系爭工廠因未辦理保存登記而
    遭一併查封拍賣等語，業經本院依職權調閱本院96年度執字
    第4658號執行卷宗，核閱卷內所附之土地登記謄本、系爭工
    廠之複丈成果圖及本院拍賣公告無訛（詳本院卷第46、47至
    48之4、61、64至67頁），堪信屬實。原告既主張未保存登
    記之系爭工廠為其所有，則本件自應查明系爭工廠是否係原
    告所出資起造。
  (三)經查，原告主張93年間曾請宏昌鐵工所戊○○翻修整建系爭
    工廠一情，並提出估價單及支票存根1紙為證（詳本院卷第8
    、9頁），核與證人戊○○於本院證稱：我在93年間曾幫原
    告估價、修理並蓋房子，修理及蓋房子的地點是大雅路上右
    轉的地方，就是96年執字第4658號執行卷所附的鐵皮屋照片
    ，整修及搭建的過程中，原告有到現場，20多萬元款項是我
    去原告辦公室，由原告太太開票給我等語相符（詳本院卷第
    26、27頁）。參諸證人戊○○僅係受僱整修及增建建物，與
    兩造均無利害關係，應無特別偏坦原告之必要，其立場應無
    偏頗之虞，堪予採信，是原告於93年間確曾委請證人戊○○
    整修及增建系爭工廠一節，足以認定。然證人戊○○復證稱
    ：因原來舊房子大部分都壞了，所以左後半邊的牆壁及屋頂
    都拆掉，再重新用鐵皮照原來的樣子搭起來，只是做的比較
    高、比較大一點，新蓋的部分與舊房子內部相通，中間沒有
    牆壁，出入是由舊房子的門口出入等語（詳本院卷第27 頁
    ）。依證人戊○○前揭證述，可知原告曾委託其經整修並擴
    建系爭工廠，然參諸本院履勘現場時，系爭工廠位於大雅路
    二段419巷，並未編釘門牌，其工廠南半部及西半部鐵皮建
    材顏色與原有鐵皮建物顏色不同，工廠內部均可相通，僅能
    由面臨大雅路二段419巷的門口出入等情，業經本院履勘現
    場查證屬實，並製有勘驗筆錄及現場圖附卷可稽，且經原告
    提出現場照片存卷足參（詳本院卷第37至39、46、47頁），
    足見系爭工廠雖曾擴建，惟與擴建前之工廠內部相通，且仍
    須利用原建物之門戶進出，而無獨立之進出通路，不具構造
    上及使用上之獨立性，故該增建部分已與原建物附合而成為
    一整體，成為原建物之重要成分，應由原建物之所有權人取
    得該增建部分之所有權。因此，擴建前之原建物，究係由何
    人出資興建，方為本件重點所在。
  (四)證人甲○○於本院證稱：我和原告父親是堂兄弟，我住在大
    雅路二段約20幾年，原告以前跟父親住在東川里，後來搬到
    長竹里，但何時搬過來的已沒有印象。系爭工廠就在我住處
    對面，大概10多年前起造的，土地是被告丙○○的，工廠是
    原告建造的，因為工廠在我家對面，原告會來我家坐，工廠
    起造時，我有看到建造過程，是原告在現場監看，工廠是做
    化妝品的等語（詳本院卷第22至24頁）；核與證人乙○○於
    本院證述：我和原告是遠親關係，我69年開始做學徒時住長
    竹里的戶籍地，距系爭工廠約3、4百公尺，79年搬到現在的
    雅竹路，距系爭工廠約200公尺，我有聽原告說他79年蓋自
    己的住處，後來才蓋系爭工廠，後來92、93年時，因工廠所
    在的土地拿去借款，我才聽原告說土地是他兄弟的，93年時
    ，因工廠有壞掉，我請戊○○去修理，工廠是做化妝品的等
    語相符（詳本院卷第24至26頁）。本院復參酌履勘現場時，
    系爭工廠南側相隔約6米之巷道旁，坐落門牌號碼為大雅路
    二段419巷12號之建物，此與證人甲○○之戶籍地址相符一
    情，有本院勘驗筆錄在卷可稽（詳本院卷第38頁），基此，
    證人甲○○居住於前開戶籍地既已長達20幾年，且與系爭工
    廠又僅相隔一條約6米之巷道，則其對系爭工廠起造情形有
    所目賭，當屬事理之常，且其所述復與證人乙○○之證述內
    容相符，益證證人甲○○及乙○○之證述與事實無違而足以
    採信。是依證人甲○○及乙○○前揭證述，本院認系爭工廠
    係由原告出資起造一節，洵堪認定。
五、綜上所述，原告主張系爭工廠係其興建及翻修，然因系爭工
    廠坐落之系爭2筆土地之故而遭一併拍賣，其主張就系爭工
    廠賣得之價金有受分配之理由，請求確認其對系爭工廠之所
    有權存在，當有提起確認之訴之必要，且其主張系爭工廠係
    其出資起造一情，亦據證人甲○○及乙○○證述在卷，被告
    未於言詞辯論期日到場爭執，復未提出任何書狀或證據資料
    以供本院審酌，依上開證據，自堪信原告之主張為真正。從
    而，原告請求確認對系爭工廠之所有權存在，為有理由，應
    予准許。
六、按法院為終局判決時，應依職權為訴訟費用之裁判，民事訴
    訟法第87條第1項定有明文。本件第一審裁判費7,380元，應
    由敗訴之被告負擔，爰判決如主文第二項所示。
七、據上論結，本件原告之訴為有理由，依民事訴訟法第385條
    第1項前段、第78條、第87條第1項，判決如主文。
中    華    民    國    97    年    3     月    27    日
                  民二庭法  官  林中如
以上正本係照原本作成
如對本判決上訴須於判決送達後20日內向本院提出上訴狀
中    華    民    國    97    年    3     月    27    日
                        書記官  林柑杏
┌────────────────────────────────┐
│附表（即附圖所示建物）︰                                        │
├──┬──┬────┬────┬────┬───────┬───┤
│ 編 │ 建 │建物門牌│基地坐落│主要構造│建物面積（單位│備  考│
│    │    │        │        │層數及用│：㎡）        │      │
│    │    │        │        │途      ├───┬───┤      │
│ 號 │ 號 │        │        │        │1層   │合  計│      │
├──┼──┼────┼────┼────┼───┼───┼───┤
│001 │2020│未釘門牌│嘉義市東│鐵骨造1 │274.04│274.04│      │
│    │棟次│        │區○○段│層工廠  │      │      │      │
│    │    │        │311、312│        │      │      │      │
│    │    │        │地號    │        │      │      │      │
└──┴──┴────┴────┴────┴───┴───┴───┘


司法院資訊處製作；財團法人民間司法改革基金會備份。
